臺灣屏東地方法院刑事判決　　　　　　　 94年度訴字第679號
公　訴　人　臺灣屏東地方法院檢察署檢察官
被　　　告　乙○○
　　　　　　　　　　大陸漁工編.
　　　　　　　　　　　峽村海塘.
指定辯護人　本院公設辯護人　丙○○
上列被告因殺人未遂案件，經檢察官提起公訴（93年度偵字第62
18號），本院判決如下：
    主  文
乙○○殺人，未遂，處有期徒刑年陸月。
    事  實
一、乙○○係受僱於我國籍漁船「新海城號16（CT4 －1555）」
    （船籍港為宜蘭縣南方澳）之中國大陸籍漁工。於民國94年
    4 月11日23時許，該漁船在屏東縣鵝巒鼻外海30海浬處下錨
    停船休息時，該漁船大副甲○○因煮飯用之水桶疑似被當作
    洗澡用之水桶，故對當時在船尾負責煮飯之大陸漁工林寶玉
    大聲責罵並出手欲毆打林寶玉，適為同在船尾之乙○○發現
    ，乃出面阻止並與甲○○發生口角爭執，甲○○因而出手欲
    毆打乙○○，惟未打中乙○○，然乙○○因其舅舅林寶玉常
    因煮飯問題遭甲○○打罵，對甲○○之管理方式早已心存不
    滿，氣憤之餘，竟基於殺人之犯意，拿起放在船尾供作飯用
    之長約20公分之四角菜刀1 把，並揮刀欲砍殺甲○○，甲○
    ○見狀遂繞船逃跑躲避，惟於逃跑過程中不慎滑倒，甲○○
    因恐乙○○已追至，遂轉頭回望，未料，正當甲○○轉頭之
    際，乙○○已自後追至，並揮刀砍中甲○○之左眉部，甲○
    ○因而急忙爬起，又繼續繞船躲避乙○○之追殺，惟其間甲
    ○○背部仍遭乙○○自後持刀砍中2 刀，最後又遭乙○○持
    刀砍中甲○○之右下腰部1 刀，致甲○○受有左眉部1.5 公
    分乘0.5 公分之刀傷、右下腰部5 公分乘1 公分之刀傷、背
    部8 公分乘0.5 公分及10公分乘0.5 公分之刀傷等傷害，嗣
    甲○○因其右下腰部受傷嚴重，且為躲避乙○○之追殺，已
    繞船逃跑約3 或4 圈之久，仍不見乙○○有罷手之姿，為求
    保命，乃跳海求生。嗣該船船長王福仁經其他漁工告知甲○
    ○跳海後，緊急通知鄰近船隻搜救，幸經鄰近漁船「金銘祥
    」號即時將甲○○救起送醫救治，甲○○始倖免於死。
二、案經行政院海洋巡防署海洋巡防總局報請臺灣屏東地方法院
    檢察署檢察官偵查起訴。
　　理　由
一、按刑法於在中國民國領域內犯罪者，適用之。在中華民國領
    域外之中華民國船艦或航空機內犯罪者，以在中華民國領域
    內犯罪論，刑法第3 條定有明文。查本件新海城16號（CT4
    －1555）係我國籍漁船，船籍港為宜蘭縣南方澳之情，業據
    本院依職權向屏東縣政府調閱該漁船船籍資料，經該府94年
    8 月23日屏府農漁字第0940159125號函檢附該漁船之船籍相
    關資料6 紙在卷可考（見本院卷第34頁至40頁）。是被告雖
    為中國大陸籍漁工，惟其在中華民國國籍、船籍港宜蘭縣南
    方澳之「新海城16號（CT4 －1555）」漁船上犯罪，自有中
    華民國刑法之適用，合先敘明。
二、訊據被告乙○○固坦承有於上述時、地，因水桶問題與被害
    人甲○○發生口角爭執，並持四角菜刀1 把將被害人砍傷之
    事實，惟矢口否認有何殺人之故意，辯稱：「我是遭被害人
    持刀繞船追殺，迫不得已才持菜刀抵抗；被害人的左眉部不
    是我砍的，是被害人自己滑倒受傷的，我沒有追被害人，被
    害人摔倒時，我有砍他腰部及背部；他爬起來後就跳海了，
    我沒有殺人之故意」云云。經查：
（一）上開事實，迭據證人即被害人甲○○於偵查中具結證稱：
      「當時因為水桶問題起爭執，我出手要打林寶玉沒有打到
      ，乙○○就拿船上的菜刀來砍我，先砍中左前額，我手無
      寸鐵跑給他追，身體背部、腹部都中刀，後來只好跳下海
      求生；兇器是船上的切菜刀，與家裡的菜刀一樣」等語（
      見偵卷第23頁）及於本院審理時具結證稱：「我在新海成
      16號漁船工作，漁船於94年4 月11日是在鵝鑾鼻外海30海
      浬左右，我和被告都在船上；當時我有斥責林寶玉說煮飯
      用的桶子要和洗澡用的桶子分開，因林寶玉是被告的舅舅
      ，所以被告不高興，過來就對我大小聲，叫我不要管那麼
      多，我就說我是船上的大副，必須要管理船上人員；我在
      吵架時有先動手要打被告，但沒有打到，被告就去船後面
      拿菜刀要砍我；我們是在船尾吵架，船後面有放2 把菜刀
      ，被告是拿切骨的菜刀砍我，菜刀長約20幾公分，四角白
      鐵的，不是很銳利，都是拿來切骨的，菜刀已經有缺角；
      我背部被砍2 刀、眉毛1 刀、腰1 刀，共被砍4 刀；眉毛
      的傷是因我腳稍為滑倒，但沒有全部倒地，被被告持菜刀
      由上往下砍的，我只記得最後一刀是腰部那一刀，那一刀
      最嚴重，傷口最深，是菜刀砍的，那時我覺得我不跳海我
      會沒命，我是在駕駛艙附近跳海的，被告追我繞駕駛艙有
      3 或4 圈，之後我才跳海的；當時我沒有拿菜刀；我滑倒
      時被告在我後面，我轉頭往後看，被告就砍到我眉毛，我
      趕快爬起又開始跑」等語甚詳（見本院卷第57頁反面至61
      頁），核與證人即船長王福仁於偵查中具結證稱：「我是
      船長，當天晚上我剛要睡覺時，聽到後面很吵，我開門看
      到大陸漁工乙○○跟另外一個漁工追著大副甲○○，甲○
      ○經過我駕駛艙時說了一句大陸仔拿刀殺我，接著甲○○
      跟2 名大陸漁工快速通過駕駛艙，沒有多久有1 名漁工回
      來跟我說甲○○跳海，我趕快呼叫友船來救，救起時甲○
      ○身上已有傷，後來通知保七來救援」等語（見偵卷第22
      頁）及於本院審理時具結證稱：「我是新海成16號漁船的
      船長，94年4 月11日晚上11時，我人在船上，當時船下錨
      我準備要睡覺時，聽到外面爭吵聲，我開門看一下，當時
      我在駕駛艙，我開門出來，他們剛追到我門邊，我就問說
      『你們在幹什麼』，被害人說大陸人拿刀殺人，後來被害
      人就跳海；我只看到被告追被害人，之後被害人跳海，我
      就趕快救人，船上有2 把刀，1 把菜刀不見了」等語（見
      本院卷第61頁反面、第62頁反面至第63頁）、證人林寶玉
      於警詢中證述：被告拿刀追被害人，被害人跑給被告追，
      一直沿著船跑等語（見警卷第11頁）大致相符，此外，復
      有現場及被害人受傷照片8 幀、本院勘驗被害人右下腰部
      傷勢照片2 幀、南門醫院診斷證明書及南門醫院94年9 月
      14 日94 南護支字第0054號函各1 紙在卷可證，足認被害
      人所為：其於上述時、地遭被告持菜刀繞船上駕駛艙追殺
      ，並遭被告砍傷其左眉、背部、腰部，及其為逃避被告追
      殺而跳海求生之指訴，與事實相符，應可採信。
（二）又卷附南門醫院診斷證明書雖記載：被害人係受有左眉部
      裂傷（1.5 公分乘0.5 公分）、右下腰部刺傷（2 公分乘
      1 公分乘1.5 公分）、背部刮傷3 處（8 公分乘0.5 公分
      、10公分乘0.5 公分、3 公分乘0.5 公分）之傷害等語。
      然經本院當庭勘驗被害人右下腰部之傷勢，發現被害人右
      下腰部係受有5 公分乘1 公分之傷害，而該傷口平整呈長
      條狀，顯係刀傷無疑，有勘驗照片2 幀在卷可稽；再者，
      被害人背部係遭被告砍殺2 刀之情，已據被害人於本院審
      理時證述甚明，且觀之被害人背部受傷之照片，被害人背
      部確實僅受有2 處約8 公分乘0.5 公分、10公分乘0.5 公
      分之刀傷，而非如診斷證明書所載之3 處傷害。是以，上
      開診斷證明書所載右下腰部刺傷（2 公分乘1 公分乘1.5
      公分）及背部刮傷3 處之記載，顯有違誤，應以本院當庭
      勘驗結果及卷附被害人背部刀傷照片為可採。
（三）按刑法上殺人與傷害罪之區別，應以加害人有無殺意為斷
      ，以戕害他人生命之故意，著手於刺殺之實行而未發生死
      亡之結果，為殺人未遂；倘無使人喪失生命之故意，僅在
      使其身體、健康受到傷害，則為傷害罪，二罪皆發生傷害
      之結果，祗其主觀犯意及身體傷害程度不同而已。被害人
      所受傷害之程度及部位，固不能據為認定有無殺人犯意之
      唯一標準，但被害人所受傷害之程度、部位，及加害人之
      下手情形如何，於審究犯意方面，仍不失為重要參考（最
      高法院20年非字第104號判例、87年度臺上字第4494號判
      決要旨參考）。又按殺人未遂與傷害之區別，應以實施加
      害時，有無殺意為斷，不能因與被害人無深仇大恨，即認
      無殺人之故意；被害人所受之傷害程度，雖不能據為認定
      有無殺意之唯一標準，但加害人之下手情形如何，於審究
      犯意方面，仍不失為重要參考資料；至其殺意之有無，雖
      不以兇器之種類及傷痕之多少等，為絕對之認定標準，但
      加害人下手之部位、用力之程度，仍非不可藉為判斷有無
      殺意之心證依據（最高法院74年度臺上字第6585號、84年
      度臺上字第3179號、87年度臺上字第3123號判決要旨參照
      ）。查被告持以砍殺被害人之菜刀，係白鐵製之四角菜刀
      ，長度約20幾公分，雖非相當銳利，但質地堅硬足以切斷
      骨頭等情，已如前述；而頭部、腰部、背部等均為人體重
      要部位，且屬極為脆弱之部位，如持刀砍殺，當有致死之
      虞，此為一般人所週知之事，然被告竟持切骨之菜刀連續
      追砍被害人頭部，腰部、背部等部位，致被害人受有左眉
      部1.5 公分乘0.5 公分之刀傷、右下腰部5 公分乘1 公分
      之刀傷、背部8 公分乘0.5 公分及10公分乘0.5 公分之刀
      傷等傷害，且持續追殺被害人至被害人跳海方休。是本件
      依被告砍殺行為之過程及下手之力道、造成之傷勢等情觀
      之，足認被告當時確有殺人之故意甚明。辯護人徒以被告
      與被害人事前並無重大仇怨糾葛及驗傷診被害人並無重大
      傷勢等情，抗辯被告並無殺人之犯意云云，尚屬無據，不
      可遽採。
（四）被告雖辯稱：伊係因遭被害人持刀繞船追殺，迫不得已才
      持菜刀抵抗，被害人係攜刀跳海，伊未並追被害人云云。
      查被害人係因被告持菜刀追砍，而受有上述之傷害，為求
      保命始跳海求生之情，已詳如前述，而證人林寶玉於警詢
      時固有：被害人持菜刀作勢要砍被告及該刀已因拉扯甩到
      海裡之陳述（見警卷第11頁），然除證人林寶玉上開證述
      ，與被告之供述有所出入外；其身為被告舅舅，所為之證
      詞容有偏頗被告之虞，亦不可遽採；且衡之被告與被害人
      體形相去無多，則被害人當時果有持刀砍殺被告之情，何
      以被告得以毫髮無傷；再參以該漁船上僅有2 把菜刀，而
      被告行兇後業已將該菜刀丟棄海中之情，迭據被告於警詢
      時及本院審理時供述甚明（見警卷第3 頁、本院卷第64頁
      反面），而該船於案發後僅有1 把菜刀遺失之情，並據證
      人王福仁證述明確在卷，據此並對照被告、證人林寶玉之
      上開供述，則案發後該船上之2 把菜刀理應全數不見，惟
      該船上卻僅有1 把菜刀遺失，是綜上俱見被告所為被害人
      有持刀追殺伊之抗辯，與事實不符，尚難採信。
（五）被告雖又辯稱：被害人的左眉非伊砍傷，係被害人自己滑
      倒受傷的云云。惟查，被害人左眉之傷勢係因被害人腳稍
      為打滑，但沒有全部倒地，因轉頭往後看始遭被告砍傷之
      情，業據被害人於本院審理時證述綦詳，已如前述；復佐
　　　以被害人為躲避被告之追殺，竟可以繞該船駕駛艙數圈，
  　　可見當時船上應無障礙物足以阻擋被害人之逃逸，且衡之
　    常情，一般人於將滑倒之際，通常會先以手著地以防護臉
      部，避免臉部直接撞及地面，而被害人除受有左眉部、右
      下腰部、背部之傷情外，其雙手、雙肘部位均未受傷，依
      此，堪認被害人當時確實未完全滑倒在地，是被害人當時
      既未完全倒地，則其左眉部自不可能因滑倒而受傷；況被
      害人左眉部之傷勢確係利器所傷，業經本院依檢察官之聲
      請函詢南門醫院，經該院於94年9 月14日以94南護支字第
      0054號函覆在卷可考，因此，倘被告所陳被害人左眉部係
      因滑倒而受傷等語為真，則被害人所受之傷勢應為瘀傷或
      腫脹傷，豈會是利器所造成傷勢，是被害人指訴：係遭被
      告砍傷其左眉部等語，應非子虛，堪以採信。被告上開所
      辯，應屬卸責之詞，委不足採。
（六）辯護人雖另稱：被告與被害人事前並無重大仇怨糾葛，且
      依診斷證明書之記載，被害人傷勢皆係皮膚表面之傷害，
      足見被告當時出手非重，且被告當時選擇之菜刀係較不銳
      利之切骨菜刀，足見被告並無殺人之犯意云云。惟查，被
      告因對被害人管理漁工之方式早已心存不滿，且事發當時
      因被害人出手欲毆打被告，致其氣憤難忍，始持菜刀追殺
      被害人之情，已如前述，而參以被告迭於偵查中供稱：因
      當時太氣憤，故不記得砍了被害人幾刀等語，足認被告當
      時怒氣之熾，其急欲持刀砍殺被害人以求快慰之情，不難
      想像，衡之常情，被告自會以隨手可得之菜刀作為作案工
      具，而無詳究何把菜刀較為銳利之可能；再被害人自受傷
      治療後迄今已逾半年，然經本院勘驗其右下腰部之傷勢，
      其傷痕仍清晰可見，故被告下手當時之重，非不可想像，
      又被害人其餘之傷勢雖非嚴重，然此係因被害人一直處於
      繞船逃跑之狀態，被告難以貼近被害人並加以砍殺之故，
      尚不能據此即謂被告當時下手有何輕饒之意；另參酌被告
      於砍中被害人左眉部後，仍未歇手反繼續持菜刀追殺被害
      人，並連砍被害人背部、腰部數刀，最後係因被害人跳海
      求生，被告始無法續行追砍被害人等情，俱認被告當時主
      觀上確有置被害人於死之故意，辯護人上開所辯，均不足
      採。
（七）綜上各情觀之，本件事證明確，被告犯行堪以認定。
二、核被告所為，係犯刑法第271條第2項、第1項之殺人未遂罪。
    被告已著手於殺人行為之實行而尚未發生死亡之結果，為未
    遂犯，爰依刑法第26條前段之規定減輕其刑。又按刑法第59
    條規定，犯罪之情狀可憫恕者，得酌量減輕其刑；同法第57
    條規定，科刑時應審酌一切情狀，尤應注意左列事項（共10
    款）為科刑重輕之標準，兩條適用上固有區別，惟所謂「犯
    罪之情狀」與「一切情形」云云，並非有截然不同之領域，
    於裁判上酌減其刑時，應就犯罪一切情狀（包括第57條所列
    舉之10款事項），予以全盤考量，審酌其犯罪有無可憫恕之
    事由（即判例所稱有特殊之原因與環境等等，在客觀上足以
    引起一般同情，以及宣告法定低度刑，是否猶嫌過重），以
    為判斷。故適用第59條酌量減輕其刑時，並不排除第57條所
    列舉10款事由之審酌，惟其程度應達於確可憫恕，始可予以
    酌減（最高法院70年度第6 次刑事庭會議決議參照）。查被
    告係中國大陸籍之漁工，離鄉背景遠渡重洋來臺擔任漁工，
    需長期間在漁船上度過晨昏，無法與家人相聚，苦悶心情不
    難理解，是遇同為在漁船上擔任漁工之舅舅遭被害人長期責
    罵，乃出面協助致引事端，其行為動機原屬單純，僅因年壯
    氣盛不知節制而罹刑章，情輕法重，犯罪情狀顯可憫恕，客
    觀上足以引起一般人同情，縱依法減輕其刑，宣告法定最低
    刑度猶嫌過重，爰依刑法第59條規定酌減其刑，並遞減之。
    爰審酌被告智識程度不高、生活狀況非佳、僅因細故爭執即
    持菜刀行兇，幸未造成被害人嚴重之傷情及事後飾詞否認冀
    圖卸責之犯後態度等一切情狀，量處如主文所示之刑。又被
    告係大陸地區人民，在中華民國領域外之中華民國船鑑內犯
    罪，而受中華民國刑法管轄，惟尚無法取得臺灣地區之公民
    權，故尚無併予宣告褫奪公權之必要；至被告持以行兇之菜
    刀1 把，雖係被告犯本件殺人案所用之物，惟未扣案，且係
    該漁船上之物，並非被告所有之情，業據被告供述甚明，爰
    不另為沒收之諭知，併此敘明。
據上論斷, 應依刑事訴訟法第299 條第1 項前段，刑法第271 條
第2 項、第1 項、第26條前段、第59條，判決如主文。
本案經檢察官鍾仁松到庭執行職務。
中　　華　　民　　國　　94　　年　　10　　月　　31　　日
                  刑事第二庭    審判長  法  官 羅森德
                                        法  官 陳松檀
                                        法  官 蘇碧珠
以上正本證明與原本無異。
如不服本判決應於收受本判決送達後十日內向本院提出上訴書狀
，其未敘述上訴理由者，並得於提起上訴後十日內向本院補提理
由書狀（均須按他造當事人之人數附繕本）「切勿逕送上級法院
」
中　　華　　民　　國　　94　　年　　10　　月　　31　　日
                                        書記官 賀燕花
附錄本案論罪科刑法條
刑法第271條：
殺人者，處死刑、無期徒刑或 10 年以上有期徒刑。
前項之未遂犯罰之。
預備犯第 1 項之罪者，處 2 年以下有期徒刑。
